ACORDAO-COMPLETO-2523260

ACÓRDÃO 2836/2022 ATA 16/2022 - PRIMEIRA CÂMARA

VISTOS, relatados e discutidos estes autos de aposentadoria concedida pelo Departamento Nacional de Obras Contra as Secas,
ACORDAM os Ministros do Tribunal de Contas da União, reunidos em sessão da Primeira Câmara, diante das razões expostas pelo Relator, com fundamento no art. 71, inciso III, da Constituição Federal e nos arts. 1º, inciso V, 39, inciso II, e 45 da Lei 8.443/1992, em:
9.1. considerar ilegal o ato de aposentadoria de interesse da sra. Maria de Lourdes Carneiro, recusando seu registro;
9.2. dispensar o ressarcimento das quantias indevidamente recebidas, em boa-fé, pela interessada, consoante o Enunciado 106 da Súmula de Jurisprudência deste Tribunal;
9.3. determinar ao Departamento Nacional de Obras Contra as Secas que:
9.3.1. faça cessar, no prazo de 15 (quinze) dias, contado a partir da ciência desta deliberação, os pagamentos decorrentes do ato impugnado, sob pena de responsabilidade solidária da autoridade administrativa omissa, consoante disposto nos arts. 71, inciso IX, da Constituição Federal e 262 do Regimento Interno desta Corte;
9.3.2. dê ciência desta deliberação à sra. Maria de Lourdes Carneiro, alertando-a de que o efeito suspensivo proveniente da interposição de eventuais recursos, caso não providos, não a exime da devolução dos valores indevidamente percebidos após a notificação;
9.3.3. envie a esta Corte de Contas, no prazo de 30 (trinta) dias, por cópia, comprovante de que a interessada teve ciência desta deliberação;
9.4. esclarecer à unidade de origem, com supedâneo no art. 262, § 2º, do Regimento Interno do TCU, que a concessão considerada ilegal poderá prosperar mediante a emissão e o encaminhamento a este Tribunal de novo ato concessório, escoimado da irregularidade apontada nestes autos.

Apreciação, para fins de registro, de aposentadoria concedida pelo Departamento Nacional de Obras Contra as Secas.

Primeira Câmara

3. Interessada: Maria de Lourdes Carneiro (XXX.729.894-XX).

13.1. Ministros presentes: Walton Alencar Rodrigues (Presidente), Benjamin Zymler (Relator) e Jorge Oliveira.
13.2. Ministro-Substituto presente: Augusto Sherman Cavalcanti.

BENJAMIN ZYMLER

Adoto como relatório o parecer subscrito pelo representante do Ministério Público nos autos, Procurador Sérgio Ricardo Costa Caribé:
"Trata-se da apreciação, para fins de registro, de ato de concessão de aposentadoria emitido pelo Departamento Nacional de Obras contra as Secas - Dnocs.
A Unidade Técnica (Sefip) propõe a ilegalidade do referido ato, em razão da inclusão de parcela judicial relativa à vantagem 'complementação salarial' decorrente do Decreto-Lei 2.438/1988, que não foi corretamente absorvida, contrariando jurisprudência desta Corte de Contas.
De fato, a vantagem 'complementação salarial' decorrente do Decreto-Lei 2.438/1988 foi fixada em 1/2/2012 nos percentuais de 100% para os ocupantes de cargos de nível superior e de 70% para os ocupantes de cargos de nível intermediário, incidentes sobre o vencimento básico do respectivo padrão do servidor. 
No entanto, o parágrafo único do art. 14 da Lei 12.716/2012 estabeleceu que a VPNI nele tratada não serviria de base de cálculo para nenhuma outra vantagem ou gratificação e seria gradativamente absorvida, nos seguintes termos:
'Art. 14. A Vantagem Pessoal Nominalmente Identificada - VPNI de que trata o art. 9º da Lei nº 11.314, de 3 de julho de 2006, a partir de 1º de fevereiro de 2012, será devida nos percentuais de 100% (cem por cento) para os ocupantes de cargos de nível superior e de 70% (setenta por cento) para os ocupantes de cargos de nível intermediário, incidentes sobre o vencimento básico do respectivo padrão em que o servidor encontrava-se posicionado em 1º de fevereiro de 2012.
Parágrafo único. A VPNI de que trata o caput deste artigo não servirá de base de cálculo para nenhuma outra vantagem ou gratificação e será gradativamente absorvida por ocasião do desenvolvimento no cargo por progressão ou promoção ordinária ou extraordinária, da reorganização ou da reestruturação dos cargos ou das remunerações previstas na Lei nº 11.314, de 3 de julho de 2006, da concessão de reajuste ou vantagem de qualquer natureza e estará sujeita exclusivamente à atualização decorrente de revisão geral da remuneração dos servidores públicos federais' (grifei) .
Dessa forma, ainda que a referida parcela esteja protegida por decisão proferida nos autos do Mandado de Segurança Coletivo 0005878-59.2009.4.05.8100, que tramitou na 8ª Vara Federal da Seção Judiciária Federal do Ceará, a superveniência da Lei 12.716/2012 introduziu nova sistemática de cálculo e absorção que deveria ter sido observada.
Ante o exposto, este membro do Ministério Público de Contas, em consonância com a Unidade Técnica, entende que o ato de aposentadoria constante dos autos deve ser considerado ilegal e ter seu registro negado."
	É o relatório.

não há.

Procurador Sergio Ricardo Costa Caribé.

APOSENTADORIA. INCLUSÃO, NOS PROVENTOS, DE RUBRICA RELATIVA À "COMPLEMENTAÇÃO SALARIAL" INSTITUÍDA PELO DECRETO-LEI 2.438/1988, SUPOSTAMENTE AMPARADA, AINDA HOJE, POR DECISÃO JUDICIAL PROFERIDA NO ANO DE 2009. SUPERVENIÊNCIA DA LEI 12.716/2012, ESTABELECENDO A ABSORÇÃO GRADATIVA DA VANTAGEM. NÃO OBSERVÂNCIA. ILEGALIDADE. NEGATIVA DE REGISTRO. DETERMINAÇÕES.

APOSENTADORIA (APOS)

Secretaria de Fiscalização de Integridade de Atos e Pagamentos de Pessoal e de Benefícios Sociais (Sefip).

Em exame, a aposentadoria da sra. Maria de Lourdes Carneiro, ex-servidora do Departamento Nacional de Obras Contra as Secas (DNOCS) .
2.	Instruindo o feito, a Secretaria de Fiscalização de Integridade de Atos e Pagamentos de Pessoal e de Benefícios Sociais (Sefip) propugna a negativa de registro do ato em face da inclusão, nos proventos, de parcela alusiva à "complementação salarial" prevista no Decreto-lei 2.438/1988, alegadamente amparada, ainda hoje, por decisão judicial proferida no ano de 2009. Para a unidade técnica, "a decisão judicial supracitada perdeu seu objeto após o advento da Lei 12.716/2012, [...] determinando que tal vantagem deveria ser gradativamente absorvida".
3.	O Ministério Público põe-se de acordo.
4.	Acompanho os pareceres técnicos, por seus fundamentos.
5.	Com efeito, de acordo com a informação prestada pelo gestor de pessoal do DNOCS, a rubrica "15277-DECISAO JUDICIAL TRAN JUG AT", alusiva à "complementação salarial" tratada no Decreto-lei 2.438/1988, estaria amparada, contemporaneamente, pela sentença favorável à inativa proferida no Mandado de Segurança Coletivo 2009.81.00.005878-5, apreciado no âmbito da Justiça Federal da 5ª Região.
6.	Ocorre que, posteriormente ao trânsito em julgado dessa decisão judicial, verificado no final de 2010, foi editada a Lei 12.716/2012, que, no que aqui interessa, estabeleceu:
"Art. 14. A Vantagem Pessoal Nominalmente Identificada - VPNI de que trata o art. 9º da Lei nº 11.314 [complementação salarial], de 3 de julho de 2006, a partir de 1º de fevereiro de 2012, será devida nos percentuais de 100% (cem por cento) para os ocupantes de cargos de nível superior e de 70% (setenta por cento) para os ocupantes de cargos de nível intermediário, incidentes sobre o vencimento básico do respectivo padrão em que o servidor encontrava-se posicionado em 1º de fevereiro de 2012.
Parágrafo único. A VPNI de que trata o caput deste artigo não servirá de base de cálculo para nenhuma outra vantagem ou gratificação e será gradativamente absorvida por ocasião do desenvolvimento no cargo por progressão ou promoção ordinária ou extraordinária, da reorganização ou da reestruturação dos cargos ou das remunerações previstas na Lei nº 11.314, de 3 de julho de 2006, da concessão de reajuste ou vantagem de qualquer natureza e estará sujeita exclusivamente à atualização decorrente de revisão geral da remuneração dos servidores públicos federais" (grifei) .
7.	Pois bem, consulta ao Siape revela que a norma não foi observada pela administração do DNOCS. Em janeiro de 2013, por exemplo, os servidores da autarquia tiveram acréscimo remuneratório decorrente do reajuste da Gratificação de Desempenho de Atividade de Cargos Específicos (GDACE) e do vencimento básico, no caso dos ocupantes de cargos específicos de nível superior, e da Gratificação de Desempenho do Plano Geral de Cargos do Poder Executivo (GDPGPE) , no caso dos ocupantes dos demais cargos, e, ainda assim, não houve a correspondente redução no valor da VPNI paga à inativa.
8.	Nesse sentido, mais especificamente, observo que, em outubro de 2012, mês seguinte à edição da Lei 12.716/2012, a remuneração da sra. Maria de Lourdes Carneiro, incluída a decisão judicial referente à "complementação salarial", totalizava R$ 4.701,53; em setembro de 2019, quando se aposentou, seus proventos - agora deduzida a "complementação salarial" (que então permanecia, como ainda permanece, no valor de R$ 1.332,85) - somavam R$ 4.829,85.
9.	Ora, não tendo havido revisão geral de remuneração dos servidores no período, os acréscimos então verificados deveriam ter ensejado, nos exatos termos do parágrafo único do art. 14 da Lei 12.716/2012, a gradual absorção da vantagem, que, no entanto, como dito, ainda hoje vem sendo paga no valor fixo de R$ 1.332,85 (equivalente a 70% do vencimento básico de fevereiro de 2012) .
10.	Na realidade, respeitada a disciplina legal, nenhum valor seria devido à interessada a título de "complementação salarial" desde o mês de fevereiro de 2017. 
11.	Ilegal, pois, na forma em que se apresenta, a concessão.
	Diante do exposto, voto no sentido de que este Colegiado adote a deliberação que ora submeto à sua apreciação.
TCU, Sala das Sessões Ministro Luciano Brandão Alves de Souza, em 24 de maio de 2022.
BENJAMIN ZYMLER 
Relator